臺灣高雄地方法院民事判決　九十一年度訴字第一五二七號
　　原　　　告　經濟部
　　法定代理人　甲○○
　　被　　　告　乙○○
右當事人間請求返還補償金事件，本院判決如左：
    主      文
被告應給付原告新台幣伍拾柒萬柒仟伍佰元，及自民國九十一年三月廿六日起至清償
日止，按週年利率百分之五計算之利息。
訴訟費用由被告負擔。
本判決於原告以新台幣壹拾玖萬貳仟元供擔保後得假執行。但被告如於假執行程序實
施前，為原告供擔保新台幣伍拾柒萬柒仟伍佰元，得免為假執行。
    事實及理由
一、原告起訴主張：被告前係原告所屬中華工程股份有限公司（下簡稱：中華工程公
    司）辦理專案裁減人員之一，其於離職時依「經濟部所屬事業機構專案裁減人員
    處理要點」（下簡稱：裁減要點），領取勞保補償金新台幣（下同）六十四萬一
    千三百零九元，並簽立切結書保証如再參加同一保險即自動向中華工程公司無息
    繳回原領之補償金，且若遲誤催繳期限時，並願加付法定遲延利息。嗣被告再任
    職於統立開發股份有限公司（下簡稱：統立公司），並由統立公司於民國九十年
    六月十三日為被告申請勞保老年給付，勞工保險局礙於法令規定，無從於發放老
    年給付時逕行代扣，遂將勞保老年給付五十七萬七千五百元全額給付被告，並將
    上情函知原告，原告遂依據裁減人員要點第三點之(四)之規定，前後於九十年七月
    二十六日及九十一年二月二十六日發函催告被告返還該筆勞保補償金，詎被告迄
    未置理，為此原告爰依前開裁減人員要點第三點之(四)之規定、切結書及不當得利
    法律關係提起本件訴訟，訴請鈞院擇一判決被告應給付原告五十七萬七千五百元
    ，及自九十一年三月二十六日（原告催告被告應返還期限翌日）起至清償日止，
    按週年利率百分之五計算之利息，並陳明願供擔保，請准宣告假執行。
二、被告則以：被告在中華工程公司任職時職稱為約聘土木工程師，不具有公務人員
    身分，亦未曾享有公務人員待遇，當時被告曾與中華工程公司簽訂員工聘用契約
    條款，原告要求被告返還勞保補償金理由其與事業機構專案精簡要點處理原則第
    六條及第七條款項不符，亦與行政機關專案精簡（裁減）要點處理原則第六條及
    第七條規定不符，請求駁回原告之訴及假執行之聲請，並陳明如受不利判決，願
    供擔保，請准宣告免為假執行等語，資為抗辯。
三、原告主張其所屬事業機構為強化經營能力，提高經營績效，專案裁減人員，訂定
    經濟部所屬事業機構專案裁減人員處理要點，並先後經行政院於八十二年六月九
    日及八十三年十一月三十日核定修正在案，依此資為辦理專案裁減人員事宜，該
    裁減要點第三點之(四)關於保險給付補償之規定為：「保險給付補償：依本要點專
    案裁減者，於退出原參加之公務人員保險（下簡稱：公保）或勞工保險（下簡稱
    ：勞保），除符合規定得請領公保養老給付或勞保老年給付者外，其損失之公保
    或勞保已投保年資，比照公務人員保險法第十六條或勞工保險條例第五十九條規
    定之給付標準，依本要點補償其損失。投保公保年資未滿五年者，依其投保年資
    每滿一年發給一月養老給付，但所領之補償金於其將來再參加各該保險領取養老
    或老年給付時，應繳回原補償機構，其所領之養老或老年給付金額較原補償金額
    低時，僅繳回與所領之養老或老年給付同金額之補償金。員工領取前項之補償金
    時，應附具切結書載明前項但書事項，補償機構應將已領取補償金原因及金額函
    請原承保機關、保險人加註存檔，俟被保險人再參加各該保險領取養老或老年給
    付時，請承保機關、保險人通知經濟部或原要保機構、投保單位收回原發補償金
    」等情，被告前係原告所屬中華工程公司之約聘工程師，並為原告專案裁減人員
    之一，被告離職時依前開裁減人員要點領取勞保補償金共計六十四萬一千三百零
    九元，並於八十二年十一月二十二日簽立切結書保証：「本人（被告）經列為本
    公司（中華工程公司）專案裁減人員，因不符合申請公務人員保險養老給付及勞
    工保險老年給付，且離職後又不擬再參加公務人員保險及勞工保險，請同意發給
    該保險補償金，並保證爾後依法再參加該同一保險時即自動向公司無息繳回原領
    之補償金，且若遲誤公司催繳期限時，並願加付法定遲延利息，特立此切結」等
    語，嗣被告於九十年二月二十日自統立公司退職並向勞工保險局請領老年給付，
    其保險年資合計滿二十五年又九十二日，年齡滿五十五歲，符合老年給付請領之
    規定，經勞工保險局核算其退職當月起前三年之平均月投保薪資為一萬六千五百
    元，共發給三十五個月，計五十七萬七千五百元。因被告並非適用「公營事業移
    轉民營化條例」規定領取勞保補償金，格於法律規定，勞工保險局無從於發放老
    年給付時逕行代扣，遂將上開勞保老年給付全數給付被告，並將上情函知經濟部
    逕行補償金收回事宜之情，業據原告提出上開行政院八十二年六月九日台八十二
    人政肆字第二三九四六號及八十三年十一月三十日台八十三人政給第四一０七二
    號函暨裁減要點、勞工保險局九十年六月二十七日九十保給字第六○三七四八三
    號函、同年七月十二日九十保給字第一○一六三二八號函、經濟部九十年七月二
    十六日經人字第○九○○○一七七五三--○號函、九十一年二月二十五日經人字
    第○九一○三五一○○四--○號函等文件影本在卷可稽，且為被告所不爭執，堪
    信為真實。
四、惟被告以原告請求返還系爭補償金顯與九十年五月十四日制定之事業機構專案精
    簡（裁減）要點處理原則及九十一年六月十二日制定之行政機關專案精簡（裁減
    ）要點處理原則不符，而拒絕返還系爭補償金，是本件應審酌之主要爭點乃：原
    告得否援引被告簽立之切結書及上開裁減要點之第三點(四)之規定訴請被告返還系
    爭補償金？經查：
  (一)原告所頒訂之裁減要點，業經行政院以八十二年六月九日台八十二人政肆第二三
    九四六號函核定全案及八十三年十一月三十日台八十三人政給第四一○七二號函
    核定修正第三點之(四)確定在案，已如前述，是自八十二年頒訂該裁減要點時起，
    即為原告所屬事業機構辦理專案裁減人員相關事宜之依據，其中第三點之(二)關於
    基本給與規定，區分為派用、雇用人員及聘用、約雇人員兩類，其中第二類「聘
    用、約雇人員部分：提前解約或不定期之聘用及約雇人員比照前款派用、雇用人
    員辦理」，是被告前係原告所屬中華工程公司約聘工程師，且中華工程公司亦依
    據上開裁減人員要點，於八十二年十一月間為被告辦理專案裁減人員優退並請領
    勞保補償金事宜，是被告自屬上開裁減人員要點之適用對象，且有適用該要點辦
    理請領勞保補償金之事實，被告辯稱其當時為中華工程公司約聘土木工程師，不
    具公務員身分，並非裁減人員要點適用對象云云，顯與事實不符，不可採信。
  (二)又上開裁減人員要點早於八十二年間頒行，被告亦依據該要點請領勞保補償金，
    業如前述，至行政院頒訂事業機構專案精簡裁減要點處理原則及行政機關專案精
    簡裁減要點處理原則係分別於九十年五月十四日及九十一年六月十二日制定頒行
    ，依法規不溯既往原則，即無法溯及既往適用本案事實，而行政院頒訂該二處理
    原則既非上開裁減人員要點之特別法，又無明令廢止上開裁減人員要點，自無主
    信賴保護原則適用之餘地，且被告主張適用之事業機構專案精簡裁減要點處理原
    則第七條所稱「聘用人員」及行政機關專案精簡裁減要點處理原則第七條所稱「
    聘僱人員」係指係聘用人員條例聘僱之人員，與經濟部所屬事業機構為因應業務
    需要，各自依據內部之人事管理準則延覽聘僱之人員，其僱傭關係之法源依據，
    尚屬有別，自無從比照適用，況且，觀之上開事業機構專案精簡裁減要點處理原
    則第七條及行政機關專案精簡裁減要點處理原則第七條規範內容與系爭裁減人員
    要點第三點之(四)規範內容，完全相同，其均在規範專案精簡之退休或資遣人員應
    於將來再領取勞保老年給付時返還勞保補償金，意在避免雙重得利，因此依前開
    規定旨趣，則專案裁減員工關於保險年資之損失補償不論適用裁減人員要點或被
    告主張適用之上開事業機構專案精簡裁減要點處理原則或是行政機關專案精簡裁
    減要點處理原則，其結果並無不同。故被告抗辯本案應適用事業機構精簡裁減要
    點或是行政機關專案精簡裁減要點處理原則而不必返還系爭補償金云云，亦無可
    採。
  (三)按給付無確定期限者，債務人於債權人得請求給付時，經其催告而未為給付，自
    受催告時起，負遲延責任。前項催告定有期限者，債務人自期限屆滿時起負遲延
    責任。又按遲延之債務，以支付金錢為標的者，債權人得請求依法定利率計算之
    遲延利息；應付利息之債務，其利率未經約定，亦無法律可據者，週年利率為百
    分之五。民法第二百二十九條第二、三項、第二百三十三條第一項及第二百零三
    條分別定有明文。
  (四)綜上所述，被告係原告所屬事業機構即中華工程公司約聘工程師，且依裁減人員
    要點辦理專案裁減優退離職，離職時並依前開裁減人員要點領取勞保補償金共計
    六十四萬一千三百零九元，並簽立切結書保証如再參加同一保險即自動無息繳回
    原領之補償金，且若遲誤催繳期限時，並願加付法定遲延利息在案，嗣被告再任
    職於統立公司，統立公司並於九十年六月十三日為被告申請勞保老年給付五十七
    萬七千五百元，揆諸前開說明，原告自得依據上開裁減人員要點第三點之(四)之規
    定，請求被告就該筆勞保補償金並加計利息一併返還。又原告前於九十一年二月
    二十六日以經人字第○九一○三五一○○四--○號函催告被告，限其於同年三月
    二十五日前返還系爭勞保補償金五十七萬七千五百元，未加計利息，詎被告仍置
    之不理，從而原告請求被告返還上開補償金及自民國九十一年三月二十六日起至
    清償日止，按週年利率百分之五計算之法定遲延利息，為有理由，應予准許。至
    原告另主張尚得依民法不當得利之規定請求被告返還系爭補償金部分，因本院已
    依兩造間之切結書法律關係判決原告勝訴，即無再予審究之必要，附此敘明。
五、兩造分別陳明願供擔保，聲請宣告假執行及免為假執行，核無不合，爰各酌定相
    當擔保金額准許之。
六、結論：原告之訴為有理由，依民事訴訟法第七十八條、第三百九十條第二項、第
    三百九十二條，判決如主文。
中　　　華　　　民　　　國　　九十一　　年　　　八　　　月　　十三　　　日
                              臺灣高雄地方法院民事第二庭
~B法　　　官　蘇姿月
右為正本係照原本作成。
如不服本判決，應於送達後廿日內，向本院提出上訴狀並表明上訴理由，如於本
送達前提起上訴者，應於判決送達後十日內補提上訴理由書（須附繕本）。
中　　　華　　　民　　　國　　九十一　　年　　　八　　　月　　十三　　　日
~B法院書記官　歐文政
